【裁判字號】    99,易,468
【裁判日期】    991231
【裁判案由】    妨害家庭
【裁判全文】
臺灣宜蘭地方法院刑事判決               99年度易字第468號
公  訴  人  臺灣宜蘭地方法院檢察署檢察官
被      告  楊麗惠
            張國德
上  一  人
選任辯護人  吳振東律師 
上列被告等因妨害家庭案件，經檢察官提起公訴（99年度偵字第
2869號），本院判決如下：
    主  文
楊麗惠犯通姦罪，處有期徒刑陸月，如易科罰金，以新臺幣參仟
元折算壹日。
張國德犯相姦罪，處有期徒刑陸月，如易科罰金，以新臺幣參仟
元折算壹日。
    事  實
一、楊麗惠係陳文義之妻，為有配偶之人，張國德亦明知楊麗惠
    係有配偶之人。詎楊麗惠竟基於通姦之犯意，張國德則基於
    相姦之犯意，二人於民國99年2月2日晚間11時許，在楊麗惠
    所經營、址設宜蘭縣宜蘭市○○路○段61號之日盛眼鏡行內
    ，發生性交行為，而為通姦、相姦行為一次得逞。嗣因陳文
    義早已懷疑楊麗惠與他人有染，於當日晚間10時40分許接獲
    楊麗惠離家（即宜蘭縣宜蘭市○○路3巷36弄6號）之消息後
    ，即自後尾隨跟監楊麗惠，陳文義當日晚間11時許，看見楊
    麗惠進入宜蘭縣宜蘭市○○路○段61號日盛眼鏡行後，即打
    電話報警，並通知楊麗惠之父楊萬賜到場，約十分鐘後，轄
    區員警抵達現場，之後約莫五到十分鐘楊萬賜到場，楊萬賜
    到場後，便以0000000000號行動電話撥打楊麗惠使用之0000
    000000號行動電話，與楊麗惠通話（當日晚間11時24分29秒
    許至11時25分21秒許），結束通話後，約莫五到十分鐘，楊
    麗惠打開日盛眼鏡行鐵門，陳文義與警方隨即進入日盛眼鏡
    行內，隨後陳文義於日盛眼鏡行廁所內取得沾有張國德精液
    之衛生紙團，警方並在日盛眼鏡行後方雜草叢生、無法對外
    通行之空地內發現張國德蹲藏於該處，始查悉上情。
二、案經陳文義訴請臺灣宜蘭地方法院檢察署檢察官偵查起訴。
    理  由
壹、證據能力：
一、按被告以外之人於審判外之言詞或書面陳述，除法律有規定
    者外，不得作為證據，刑事訴訟法第159條第1項定有明文。
    查證人陳文義、陳○○（即被告楊麗惠之女，真實姓名及年
    籍資料詳卷）於警詢中之陳述，均屬被告以外之人於審判外
    之陳述，被告二人並已否認渠等上開陳述之證據能力，且該
    等警詢之陳述亦不具刑事訴訟法第159條之2、第159條之3規
    定之要件，則參諸刑事訴訟法第159條第1項、第159條之2、
    第159條之3規定，上列證人於警詢中之陳述，均無證據能力
    。
二、本件DNA鑑定（內政部警政署刑事警察局99年6月2日刑醫字
    第0990058407號鑑定書）乃偵查中檢察官指揮警方送請內政
    部警政署刑事警察局鑑定（參見他字卷第16頁所附之宜蘭地
    檢署99年3月16日宜檢欽平99他298字第03748號函），故內
    政部警政署刑事警察局依其鑑定結果所出具之鑑驗書，即屬
    刑事訴訟法第206條所規定之鑑驗書，符合刑事訴訟法第159
    條第1項所稱「法律另有規定」之情形，自有證據能力。至
    於本件送鑑衛生紙團最初之發現者及提供者雖為告訴人陳文
    義，然並無任何證據顯示告訴人陳文義於取得衛生紙團後，
    有任何加工或破壞證物屬性之情形，亦無任何證據顯示鑑定
    機關之鑑定過程有何違反鑑定原則之情事，是以被告二人、
    辯護人空言主張「送鑑之衛生紙團已經被陳文義的手觸摸過
    ，且由陳文義攜回保存於冰箱內，故本件採證及鑑定過程，
    與一般鑑識採樣原則不符，鑑定結果應無證據能力。」云云
    ，顯非可採。
三、又按被告以外之人於審判外之陳述，雖不符前四條之規定，
    而經當事人於審判程序同意作為證據，法院審酌該言詞陳述
    或書面陳述作成時之情況，認為適當者，亦得為證據。當事
    人、代理人或辯護人於法院調查證據時，知有第159條第1項
    不得為證據之情形，而未於言詞辯論終結前聲明異議者，視
    為有前項之同意，刑事訴訟法第159條之5第1項、第2項定有
    明文。本件情形，證人即被告張國德於警詢中之陳述，對於
    被告楊麗惠而言，亦屬被告以外之人於審判外之陳述，但檢
    察官、被告楊麗惠就上開警詢之陳述，均已同意採為本案證
    據，且審酌該證據資料作成時之狀況，亦無不宜作為證據情
    事，依刑事訴訟法第159條之5第1項規定，證人即被告張國
    德於警詢中之陳述，對於被告楊麗惠而言，自有證據能力。
    另證人即被告楊麗惠於警詢中之陳述，對於被告張國德而言
    ，亦屬被告以外之人於審判外之陳述，但檢察官、被告張國
    德、辯護人就上開警詢之陳述，均已同意採為本案證據，且
    審酌該證據資料作成時之狀況，亦無不宜作為證據情事，依
    刑事訴訟法第159條之5第1項規定，證人即被告楊麗惠於警
    詢中之陳述，對於被告張國德而言，亦有證據能力。又被告
    二人、辯護人、檢察官於本院審理時對於下列所述之其他證
    據資料，均不爭執其證據能力，本院審酌該等證據資料作成
    時之狀況，均無不宜作為證據情事，依刑事訴訟法第159條
    之5第2項規定，自均得作為證據。
貳、認定犯罪事實所憑之依據：
    訊據被告楊麗惠、張國德均矢口否認有何通姦、相姦之犯行
    ，被告楊麗惠辯稱「99年2月2日晚上，伊並沒有在宜蘭縣宜
    蘭市○○路○段61號日盛眼鏡行內與張國德發生性交行為。
    伊與張國德只是比普通朋友還要好一點的朋友，並不是男女
    朋友。DNA鑑定並無法肯定伊與張國德有為性交行為。當天
    伊是晚上11時接近12時才到日盛眼鏡行，與在外等候之張國
    德一起進入店內，伊是請張國德到店裡幫忙掛布條，伊並沒
    有與張國德為通姦之性交行為。」云云、被告張國德則辯稱
    「99年2月2日晚上，伊並沒有在宜蘭縣宜蘭市○○路○段61
    號日盛眼鏡行內與楊麗惠發生性交行為。當天伊是約晚間11
    時30分許抵達日盛眼鏡行，並在眼鏡行門外等楊麗惠到達，
    伊是去幫楊麗惠掛布條。當天伊與楊麗惠進入日盛眼鏡行時
    ，即先放下鐵門，後來楊麗惠打開鐵門時，有人衝進店內，
    伊怕被打，才躲到屋後空地，之後看見警察，伊便自動走出
    來。事實上伊係在99年2月2日晚上8點多，到日盛眼鏡行找
    楊麗惠時，跑到店內的廁所自慰射精在廁所的垃圾桶裡面，
    並以衛生紙擦拭生殖器及手上殘留的精液後，將衛生紙丟在
    垃圾桶內。扣案衛生紙團是伊自慰射精在楊麗惠擦拭過之衛
    生紙上，且DNA鑑定並無法肯定伊與楊麗惠有為性交行為。
    伊與楊麗惠只是普通朋友，並無男女不正當關係，伊並未與
    楊麗惠為相姦之性交行為。」云云，惟按，認定犯罪事實所
    憑之證據，並不以直接證據為限，即綜合各種間接證據，本
    於推理作用，為其認定犯罪事實之基礎，仍非法所不許。再
    按，男女間之性行為，原屬隱密私諱之事，除行為人外，外
    人本不易查知，惟尚非不得依其他相關之直接、間接證據及
    情況證據，佐以一般社會生活之經驗法則及論理法則認定，
    並非唯有目擊性器官結合之直接證據始得證明，是以通姦、
    相姦罪之犯罪型態，因其隱密之特性，迨難於犯罪之進行中
    當場查獲並採有直接證據，是認通姦、相姦罪之事實依據，
    應綜合全部卷證，於依社會經驗足認行為人確已有通姦、相
    姦罪行為時，其罪證即屬明確。經查：
一、被告楊麗惠係告訴人陳文義之妻，為有配偶之人；被告張國
    德業已結婚，婚姻關係存續中，亦屬有配偶之人；被告張國
    德於99年2月2日之前，即已知悉楊麗惠係有配偶之人等事實
    ，分據被告二人供承在卷（見本院卷第23至24、201至202、
    204頁），並經證人即告訴人陳文義證述甚明（見本院卷第6
    4頁），且有告訴人陳文義之身分證影本、戶籍謄本各一件
    在卷可稽（見他字卷第6至8頁），自堪以認定。
二、其次，陳文義早已懷疑楊麗惠與他人有染，於99年2月2日晚
    間10時40分許，接獲楊麗惠離家（即宜蘭縣宜蘭市○○路3
    巷36弄6號）之消息後，即自後尾隨跟監楊麗惠，陳文義於
    當日晚間11時許，看見楊麗惠打開鐵門進入宜蘭縣宜蘭市○
    ○路○段61號日盛眼鏡行，並隨即關上鐵門後，陳文義便打
    電話報警，並通知楊麗惠之父楊萬賜到場，約十分鐘後，轄
    區員警抵達現場，陳文義便與員警在日盛眼鏡行之鐵門外等
    候，之後約莫五到十分鐘楊萬賜到場，楊萬賜到場後，便以
    0000000000號行動電話撥打楊麗惠使用之0000000000號行動
    電話，與楊麗惠通話（當日晚間11時24分29秒許至11時25分
    21秒許），當楊萬賜與楊麗惠結束通話後，約莫五到十分鐘
    ，楊麗惠打開日盛眼鏡行鐵門，陳文義與警方隨即進入日盛
    眼鏡行內，隨後陳文義於日盛眼鏡行廁所內取得沾有張國德
    精液之衛生紙團，警方並在日盛眼鏡行後方雜草叢生、無法
    對外通行之空地內，發現張國德蹲藏於該處等事實，已據證
    人即告訴人陳文義指訴綦詳（見本院卷第62至74頁），核與
    證人即被告楊麗惠之父楊萬賜於審理中所證述之情節（見本
    院卷第76至85頁）、證人即首批到場處理員警邱健榮於審理
    中所證述之情節（見本院卷第134至142頁），均大致相符，
    並有中華電信股份有限公司客戶服務處99年12月15日信客一
    （一）警（99）字第569號函附之門號0000000000號行動電
    話通話明細表一件（見本院卷第180至181頁）、現場簡圖三
    件（見本院卷第105、151、211頁）在卷可稽，暨衛生紙團
    一件扣案可資佐證，亦堪認定屬實。
三、再者，證人即被告楊麗惠之女陳○○係82年10月出生（真實
    姓名及年籍資料詳卷），現已年滿16足歲，其對於男女情事
    應非完全懵懂無知，依其親身目睹之經驗，其就被告二人之
    關係，有以下之證述「我認識張國德，他說他是我媽媽的朋
    友，我在津梅路的住處、日盛眼鏡行都見過他，蠻常見到他
    ，早上、中午、晚上都有見過。他跟媽媽的互動蠻親密的，
    有時候張國德會送飯給我們吃，張國德會跟我媽媽一起吃飯
    。依我看媽媽與張國德的互動，我認為他們是男女朋友，因
    為張國德來我家時，有時會脫到只剩內褲在我家走來走去，
    都不會覺得不好意思。」（見本院卷第93至97頁），而衡諸
    證人陳○○係被告楊麗惠之女兒，其與母親即被告楊麗惠間
    應無深仇大恨，倘若被告楊麗惠與被告張國德間並無逾矩之
    男女曖昧交往行為，證人陳○○豈有為前揭詆毀母親名節之
    證詞之理？況且，被告張國德亦供認「我是在96年間認識楊
    麗惠，我在第一銀行擔任保全，楊麗惠是第一銀行的顧客，
    楊麗惠常常帶她的小孩去第一銀行辦事情，我就逗著她的小
    孩玩，後來就認識她了，我認識楊麗惠時，就知道楊麗惠是
    有配偶的人。我已經結婚，現在還有婚姻關係，我還跟太太
    住在一起，我有小孩，99年2月2日之前楊麗惠知道我已經結
    婚了，她也看過我的小孩。98年10月份陳文義離家後，我大
    概每個晚上下班後都會到楊麗惠的店裡，有時送晚餐、有時
    去幫忙。」等情在卷（見本院卷第201至202頁），顯見被告
    二人間確實有異於常人之男女情感曖昧關係，否則已婚有配
    偶之被告張國德豈有於被告楊麗惠之配偶陳文義離家後，於
    其每日下班後，棄自己之妻兒不顧，反而是前往日盛眼鏡行
    送餐給被告楊麗惠、幫忙被告楊麗惠處理店內事務之理？由
    此，益足徵證人陳○○前揭證詞確非虛構，被告二人間存有
    男女情感交往關係之事實，已可認定。
四、本件扣案之衛生紙團，係告訴人陳文義在日盛眼鏡行廁所垃
    圾桶內取出之事實，業經認定在前。嗣經告訴人陳文義具狀
    向宜蘭地檢署提出告訴後，檢察官遂指揮警方採集被告二人
    之口腔唾液，連同前揭衛生紙團，一併送交內政部警政署刑
    事警察局進行DNA鑑定之事實，亦有前揭之宜蘭地檢署99年3
    月16日宜檢欽平99他298字第03748號函在卷可稽。而上開扣
    案之衛生紙團、被告二人之口腔唾液棉棒經送內政部警政署
    刑事警察局鑑驗後，其鑑驗結果認為「1、衛生紙採樣標示0
    0000000處（精子細胞層）DNA-STR型別與涉嫌人張國德DNA-
    STR型別相同，該型別在臺灣地區中國人分部機率預估為1.4
    9X10-22。2、衛生紙採樣標示00000000處（上皮細胞層）DN
    A-STR型別為混和型，不排除混有涉嫌人張國德與涉嫌人楊
    麗惠DNA之可能。」，此有內政部警政署刑事警察局99年6
    月2日刑醫字第0990058407號鑑驗書一紙在卷足憑（見他字
    卷第34頁）。且證人即內政部警政署刑事警察局DNA鑑定警
    官高章肇於本院審理時亦已證述「（辯護人問：提示99年度
    他字第298號卷第34頁鑑定書，此份是否你所作的鑑定報告
    ？）是的。」、「（辯護人問：提示99年度他字第298號卷
    第34頁鑑定書，鑑驗結論二所載衛生紙採樣標示00000000處
    上皮細胞層DNA-STR型別為混合型，不排除混有涉嫌人張國
    德與涉嫌人楊麗惠DNA之可能，這個結論是如何得出的？）
    在本案我們發現送鑑的檢體，上皮細胞層的DNA-STR是混合
    型，與本案的男方與女方的DNA-STR型別混合起來的情況相
    符，所以我們才下這個結論。」、「（辯護人問：單純沾染
    有男性非性交精液的衛生紙，如果有第三人以手握住該衛生
    紙，衛生紙上會不會殘留該第三人的上皮細胞層？）本案的
    證物我們是檢測精液斑跡這一塊，在我們檢測結果，是沒有
    驗出第三人的DNA。」、「（辯護人問：就本案的鑑定，你
    的結論是衛生紙採樣標示00000000處上皮細胞層DNA-STR型
    別為混合型，不排除混有涉嫌人張國德與涉嫌人楊麗惠DNA
    之可能，因為本案送鑑的只有被告二人的檢體及衛生紙，是
    否也不排除還混有其他人的上皮細胞層DNA-STR型別？）就
    本案我們做出的結果，是只有發現被告二人的DNA-STR型別
    ，至於是否有混有其他人的上皮細胞層DNA-STR型別，在本
    案沒有發現。」、「（檢察官問：提示99年度他字第298號
    卷第34頁鑑定書，鑑定書上鑑驗結果表第一行D8S1179型別
    ，最右邊上皮細胞層所標示的11、13、15它的意義為何？）
    我們可以看到張國德是13、15，楊麗惠是11、11，上皮細胞
    層是11、13、15，所以我們研判是含有他們二人的上皮細胞
    層DNA。」、「（檢察官問：你們研判的上皮細胞層是否沒
    有採到張國德、楊麗惠以外的人的DNA？）我們分析的結果
    並沒有發現第三人的DNA。」、「（檢察官問：所以你們分
    析的結果上皮細胞層有發現張國德、楊麗惠的DNA？）我們
    分析出來的是混合型，我們研判是混有張國德跟楊麗惠的
    DNA。」、「（檢察官問：為何你們不研判是張國德跟第三
    人，為何是研判張國德跟楊麗惠？依據為何？）上皮細胞層
    的型別，我們排除張國德的部分，剩下的型別跟楊麗惠相符
    。」、「（檢察官問：既然跟楊麗惠的型別相符，為何無法
    直接判讀為混有張國德、楊麗惠的DNA，而是結論為不排除
    混有張國德、楊麗惠的DNA？）因為我們分析出來是混合型
    ，就目前技術沒有辦法判斷各來自何人，沒有辦法把這個混
    合型的DN A再把它分開來。」、「（檢察官問：你們採樣的
    上皮細胞層跟精子細胞層是同一個地方採出？）我們是取同
    一個檢體，利用生物技術將精子細胞層跟上皮細胞層分出，
    所以是同一位置檢體上面驗出的。」、「（被告楊麗惠問：
    如果這個衛生紙是我先擦拭過的，然後精液再加上去，這樣
    會不會導致我的上皮細胞層跟精液的上皮細胞層混合在一起
    ？）這要視個案來判斷，這個機率非常低。」等情甚明（見
    本院卷第143至148頁）。佐以，告訴人陳文義於99年2月2日
    晚間與警方一同進入日盛眼鏡行後不久，自日盛眼鏡行內部
    走到營業廳時，手持衛生紙團，並高喊衛生紙在這裡、衛生
    紙在這裡，被告楊麗惠見狀即上前欲搶下陳文義手中之衛生
    紙團，惟未能搶下之事實，分據被告楊麗惠、證人陳文義、
    證人楊萬賜供述明確（見他字卷第28頁，本院卷第64、77、
    133頁），是以倘若被告二人於99年2月2日晚間11時許，在
    日盛眼鏡行內獨處時，確實係清白、未為性交行為，則當陳
    文義手拿衛生紙團，高喊衛生紙在這裡時，被告楊麗惠為何
    會有上前搶奪陳文義手中衛生紙團之舉動？顯然與被告張國
    德有男女情感交往關係之被告楊麗惠已知陳文義手中所持之
    衛生紙團，確有可能就是其與被告張國德方才為性交行為後
    ，擦拭雙方遺留體液之衛生紙，其方有上前搶奪此一物證之
    自然反應。再參以有男女情感交往關係之被告張國德與楊麗
    惠於99年2月2日晚間11時許，獨處於宜蘭縣宜蘭市○○路○
    段61號日盛眼鏡行內，當被告張國德發現告訴人陳文義偕同
    警方進入日盛眼鏡行時，即跑到日盛眼鏡行後方雜草叢生、
    無法對外通行之空地內蹲藏之事實，亦經認定在前，倘若被
    告張國德於稍早之前並未與楊麗惠為相姦性交之不軌行為，
    其又何以有上開躲藏之自然反應？依此，足見扣案之衛生紙
    團確實係被告二人為性交行為後，使用該衛生紙擦拭所留下
    之精液等體液後，方在同一檢體處留下被告張國德之精子細
    胞、被告楊麗惠與張國德之上皮細胞。因此，被告楊麗惠於
    99年2月2日晚間11時許進入日盛眼鏡行後，確有於該處與已
    先行在內等候之被告張國德發生性交行為之事實，已堪予認
    定。
五、至於被告二人雖以前揭情詞否認犯行，然查：
（一）被告張國德於警詢、準備程序及審理中稱「伊係於99年2
      月2日晚間11時30分許，方抵達日盛眼鏡行，並在眼鏡行
      外面等楊麗惠。」云云（見他字卷第23頁，本院卷第24、
      75頁）、被告楊麗惠於警詢及審理中稱「伊係於99年2月2
      日晚間11時接近12時，方抵達日盛眼鏡行。」云云（見他
      字卷第27頁、本院卷第75頁）、被告楊麗惠於檢察官偵訊
      時稱「張國德是在99年2月2日晚上11時50分許，抵達日盛
      眼鏡行。」云云（見偵字卷第12頁）、被告楊麗惠於準備
      程序時稱「99年2月2日晚上11時許，我並沒有在日盛眼鏡
      行內。是99年2月3日凌晨，我在日盛眼鏡行時，我父親打
      電話給我。」云云（見本院卷第23頁），惟依前揭二所列
      之事證，可知被告楊麗惠係於99年2月2日晚間11時許抵達
      日盛眼鏡行，然在此之前，被告張國德早已先行進入日盛
      眼鏡行內等候楊麗惠，是以被告張國德、楊麗惠前揭所辯
      要與實情不合，渠二人之辯詞顯不可逕信。
（二）其次，被告二人間存有男女情感交往關係之事實，業經認
      定在前（參前述三所列事證），被告二人辯稱彼此為普通
      朋友云云，亦非屬實，足徵渠等之辯詞確不足採信。
（三）再者，被告張國德一方面稱被告楊麗惠係普通朋友關係，
      ，一方面又稱扣案之衛生紙團上留有其精液，係因其於案
      發當日稍早（晚上8時許）於日盛眼鏡行廁所內自慰射精
      所致，然其所辯情節實有悖於情理，蓋常人豈有於營業時
      間任意至普通友人之營業場所廁所內為自慰射精行為之理
      ？是以被告張國前揭匪夷所思之辯詞，實不足採信。更何
      況，扣案之衛生紙團留有被告張國德之精液如係其自慰所
      致，則其上應無沾染被告楊麗惠上皮細胞之可能，然本件
      卻係同一位置之檢體上，驗出其上含有被告張國德之精子
      細胞，且同時驗出混有被告張國德及楊麗惠之上皮細胞，
      顯見被告張國德所辯與前揭DNA鑑驗結果不符。是以被告
      楊麗惠、被告張國德及其辯護人辯稱「DNA鑑驗報告只是
      說上皮細胞層不排除混有張國德與楊麗惠之DNA，並未能
      確認該混和型之上皮細胞層究為何人所有，不能證明被告
      二人有性交行為，被告二人並無通姦、相姦犯行。」云云
      ，要屬事後卸責諉過之詞，絲毫不足採信。
六、綜上所述，本件事證已臻明確，被告楊麗惠、張國德通姦、
    相姦之犯行，均堪以認定，均應依法論科。
參、論罪科刑：
    核被告楊麗惠所為，係犯刑法第239條前段之通姦罪、被告
    張國德之所為，則係犯刑法第239條後段之相姦罪。茲審酌
    被告二人之素行、智識程度；犯罪動機、目的、手段；所為
    犯行已嚴重影響告訴人陳文義家庭生活之和諧，漠視我國固
    有社會倫常，致生社會亂源，犯罪情節匪淺；犯後迄未與告
    訴人達成和解，迄未能取得告訴人之諒解，犯後態度不佳及
    告訴人婚姻、家庭受侵害之程度等一切情狀，暨檢察官對於
    科刑範圍所表示之意見後，酌情分別量處如主文所示之刑，
    並均諭知易科罰金之折算標準，以示警懲。
據上論斷，應依刑事訴訟法第284條之1、第299條第1項前段，刑
法第239條前段、後段、第41條第1項前段，判決如主文。
本案經檢察官陳錦雯到庭執行職務。
中    華    民    國    99    年    12    月    31    日
                  刑事第二庭法  官  劉家祥
以上正本證明與原本無異。
如不服本判決應於收受本判決後10日內向本院提出上訴書狀，並
應敘述具體理由。若未敘述理由者，應於上訴期間屆滿後20日內
向本院補提理由書狀（均須按他造當事人之人數附繕本）。
                            書記官  葉書毓
中    華    民    國    99    年    12    月    31    日
附錄本案論罪科刑法條：中華民國刑法第239條（通姦罪）
有配偶而與人通姦者，處1年以下有期徒刑。其相姦者亦同。

司法院資訊處製作；財團法人民間司法改革基金會備份。
